臺灣臺北地方法院民事判決　　　　　　 95年度簡上字第415號
上　訴　人　乙○○
訴訟代理人　王鳳安律師
被上訴人　　甲○○
訴訟代理人　林宜君律師
上列當事人間請求確認本票債權不存在事件，上訴人對於中華民
國95年6月9日本院新店簡易庭94年度店簡字第2323號第1審判決
提起上訴，本院於中華民國96年3月27日言詞辯論終結，判決如
下：
    主  文
上訴駁回。
第二審訴訟費用由上訴人負擔。
    事  實
一被上訴人起訴主張：
  (一)兩造原為男女朋友，詎料，上訴人於兩造分手後，未經被上
    訴人同意或授權，於系爭票號CH0000000號、面額新台幣（
    下同）500萬元、發票日民國93年7月30日、到期日94年8月
    24日之本票（以下簡稱系爭本票）上，偽簽被上訴人之姓名
    並偽造「甲○○」印文，再持系爭本票聲請本院94年度票字
    第59262號裁定准予強制執行，另聲請本院94年度執全字第
    3242號假扣押查封被上訴人所有坐落台北縣新店市○○段30
    地號土地及其上台北縣新店市○○路44之5號3樓建物（以下
    簡稱系爭房地）。因兩造間從無債權債務關係，爰請求確認
    系爭本票債權不存在。
  (二)本票本身是否真實，即是否由發票人所作成，應由執票人負
    證明之責，故發票人主張本票係偽造，對執票人提起確認本
    票係偽造或本票債權不存在之訴，應由執票人就本票為真正
    ，先負舉證責任；在確認法律關係不存在之訴，如上訴人主
    張其法律關係存在時，應由上訴人負舉證責任。最高法院65
    年第6次民事庭會議決議、42年台上字第170號判例可資參照
    。是上訴人應就系爭本票之真正負舉證責任。
  (三)上訴人應就被證1「契約書」（以下簡稱系爭契約書）之真
    正負舉證責任：
    (1)上訴人雖提出系爭契約書影本為證，主張兩造間有債權債
      務關係。然系爭契約書並非被上訴人所簽立，應係偽造者
      。被上訴人否認系爭契約書形式上及實質上真正，上訴人
      應提出正本供核對，並就其為真正負舉證責任。
    (2)上訴人所提被證4「台北市文山區公所加班及外勤誤餐費
      印領清冊」（以下簡稱系爭印領清冊）上被上訴人之印章
      ，應係被上訴人辦公室報領加班費之印章，非於銀行使用
      。系爭契約書上之印章並非系爭印領清冊上之印章，系爭
      契約書之印章較小，應係上訴人偽刻。
    (3)系爭契約書上之簽名非被上訴人之筆跡，第一行甚至將被
      上訴人之名字「甲○○」誤繕為「周秀鍛」。
    (4)證人即上訴人之配偶謝素媚關於債務之證詞屬傳聞證據，
      不足採信：
      由謝素媚證稱：「（問：為何到現在沒有賣掉，妳也沒有
      追究？）因為被上訴人說他退休的時候要先還150萬，還
      說了一些要跟上訴人活在一起，死在一起的話。（問：這
      些話是你聽上訴人轉述的嗎？）是，因為我不想跟被上訴
      人說話。」、「（問：後來妳如何知道上訴人是把錢拿給
      被上訴人？）後來他都是說他去賭博沒有回來，我在想說
      不可能每次賭博都輸掉，我也有聽朋友說，被上訴人和上
      訴人二人都是同進同出，…」等語，可知所述兩造間之債
      權債務關係，係經上訴人片面轉述或其自行臆測，屬於傳
      聞證據，自不可採。
    (5)上訴人主張被上訴人曾向其借款，應負舉證責任。上訴人
      寄發予被上訴人之書信中，從未提到上訴人主張之債務。
  (四)系爭本票應係謝素媚所寫：
    (1)謝素媚開庭時證稱：「（問：（提示原證6）是否妳寫的
      ？）告訴狀是我寫的。」，可知原證6告訴狀乃謝素媚所
      寫；而系爭本票與告訴狀之筆跡相同，則系爭本票實為謝
      素媚所寫。
    (2)系爭本票上發票人之簽名，與被上訴人於原審當庭之簽名
      及上訴人所提被證6「台北市文山區94年度響應環境清潔
      日、清潔月暨國家清潔週掃街誓師活動出席人員簽到表」
      （以下簡稱系爭簽到表）上被上訴人之簽名，其筆畫特徵
      及勾勒形式完全不同，顯非被上訴人所親為，被上訴人自
      不負發票人之責任。
  (五)上訴人為清償積欠被上訴人之借款，而代償被上訴人向建華
    銀行之貸款：
    上訴人曾要求被上訴人提供系爭房地為擔保，由上訴人向聯
    邦銀行借款80萬元，該筆借款係由上訴人之帳戶扣款償還。
    嗣被上訴人向建華銀行貸款200萬元，上訴人表示由其代償
    建華銀行借款，以清償聯邦銀行借款餘額約70萬元。上訴人
    迄仍積欠被上訴人41萬元。
二上訴人答辯稱：
  (一)兩造原均為公務員，自77年起成為同事，86年底開始交往。
    交往期間，被上訴人陸續向上訴人借款，金額自1萬元至30
    萬元不等。87年夏天，被上訴人聲稱為償還其丈夫所欠債務
    ，向上訴人陸續借款總計約470萬元，並表示待領得其丈夫
    之保險金後即償還。其後被上訴人卻表示保險金已用於購買
    房地，惟請上訴人放心；當時被上訴人積欠上訴人之借款總
    額逾520萬元。89年間，上訴人生病開刀住院，被上訴人細
    心照料，令上訴人感動不已，願以下半生相許終身到老，被
    上訴人為博取上訴人信賴，將其所有系爭房地之所有權狀交
    由上訴人留存，並書立系爭契約書表示向上訴人借款520 萬
    元，提供系爭房地所有權狀做為抵押，由上訴人全權處理，
    並願配合提供證件出售系爭房地。其後，被上訴人交付系爭
    本票及其身分證影本予上訴人，換回系爭房地所有權狀及系
    爭契約書正本後，意圖將積欠被告之債務一筆勾銷，於94
    年7月間避不見面。上訴人聽聞被上訴人即將出售系爭房地
    ，為保全債權，始向本院聲請本票裁定及假扣押系爭房地。
  (二)被上訴人於原審95年3月21日審理時，雖表示系爭本票及系
    爭契約書均非其簽名蓋章，然於上訴人提出系爭印領清冊，
    詢問其上是否為其印文時，被上訴人竟表示：「這個章應該
    是我辦公室在報領加班費用的章，通常都是放在辦公室的章
    ，我銀行用的章不是這個章。」，並於原審95年4月18日審
    理時，坦承系爭簽到表上確實為其簽名，又慌張表示系爭契
    約書應係上訴人剪貼被上訴人之簽名所為，於本院再次提示
    系爭契約書後，再改口稱其上簽名「是很像（其字跡）…」
    。
  (三)系爭印領清冊上之印文係被上訴人之印章所蓋，該印文與系
    爭契約書上之印文相符，可證明被上訴人確曾承認向上訴人
    借款520萬元。系爭本票上之印文與系爭印領清冊之印文相
    符，系爭契約書及系爭本票上之印文相符，可證系爭本票之
    印文確出自被上訴人所有之印章。系爭契約書與系爭簽到表
    上之簽名相符，系爭簽到表上之簽名確為被上訴人之字跡，
    可證明系爭契約書上之印文為真正，該印文與系爭本票上之
    印文相符，故系爭本票上印文推定為被上訴人所蓋。被上訴
    人於原審95年3月21日當庭書寫之姓名與上訴人於簽到表上
    之簽名，筆劃與勾勒特徵不同，顯然刻意更改書寫字形，足
    證系爭本票上之簽名亦係被上訴人刻意更改書寫方式所為。
  (四)被上訴人為償還借款，兩造原擬出售系爭房地，惟被上訴人
    哭訴將無房可住，始於92年間以系爭房地向聯邦銀行設定抵
    押借款80萬元，清償向上訴人所借部分款項，又於93年間向
    建華銀行抵押借款200萬元，清償聯邦銀行之借款及對上訴
    人部分欠款。聯邦銀行及建華銀行之貸款均由上訴人轉帳代
    被上訴人繳納本息。
  (五)被上訴人主張告訴狀之筆跡與系爭本票筆跡雷同，證人謝素
    媚書寫「甲○○」等字跡與國泰世華銀行信用卡申請書之筆
    跡相同等語，均與事實不符。
三原判決確認上訴人所持有以被上訴人名義簽發之系爭本票債權
  不存在。上訴人不服，提起上訴，聲明請求：(一)原判決廢棄，
  被上訴人在第1審之訴駁回。被上訴人聲明請求駁回上訴。
四本院之判斷
  (一)按確認法律關係之訴，非被上訴人有即受確認判決之法律上
    利益者，不得提起之，民事訴訟法第247條第1項前段定有明
    文；又民事訴訟法第247條所謂即受確認判決之法律上利益
    ，係指因法律關係之存否不明確，致原告在私法上之地位有
    受侵害之危險，而此項危險得以對於被告之確認判決除去之
    者而言，故確認法律關係成立或不成立之訴，苟具備前開要
    件，即得謂有即受確認判決之法律上利益（最高法院42年台
    上字第1031號判例參照）。被上訴人主張：上訴人持系爭本
    票聲請本院94年度票字第59262號裁定准予強制執行，另聲
    請本院94年度執全字第3242號假扣押查封被上訴人所有系爭
    房地等情，業據本院調卷查核屬實，上訴人亦不爭執，則被
    上訴人主張：兩造間並無債權債務關係，系爭本票係上訴人
    所偽造等語，可認兩造間就系爭本票債權債務關係之存否不
    明確，致被上訴人在私法上之地位有受侵害之危險，該危險
    得以對於上訴人之確認判決除去。故被上訴人提起本件確認
    系爭本票債權不存在之訴，有即受確認判決之法律上利益。
  (二)按當事人主張有利於己之事實者，就其事實有舉證之責任，
    民事訴訟法第277條前段定有明文。本票本身是否真實，即
    是否為發票人所作成，應由執票人負證明之責（參照最高法
    院50年度臺上字第1659號判例意旨），故發票人主張本票係
    偽造，依非訟事件法第195條第1項規定，對執票人提起確認
    本票係偽造或本票債權不存在之訴者，應由執票人就本票為
    真正之事實，先負舉證責任。本件上訴人執系爭本票對被上
    訴人行使票據上之權利，被上訴人既主張系爭本票係偽造者
    ，上訴人即應就系爭本票為被上訴人所作成，負舉證責任。
    經查：
    (1)上訴人雖提出系爭契約書之影本（參見原審卷第25頁）為
      證，主張：被上訴人因積欠上訴人520萬元借款，而簽發
      系爭本票予上訴人以換回原交付上訴人之系爭房屋所有權
      狀及系爭契約書正本等語，然而：
      被上訴人否認系爭契約書為真正，上訴人復無法提出系
        爭契約書之正本供查核，其主張難信為真實。況且，系
        爭契約書影本第一行以打字印就之被上訴人名字誤載為
        「周秀鍛」，亦難認系爭契約書為真正。
      上訴人之配偶謝素媚雖於原審95年4月18日言詞辯論期
        日證稱：其曾於89年間看過系爭契約書等語，惟依其另
        證稱：系爭契約書係上訴人拿回來給我等語（均參見原
        審卷第87頁），則謝素媚縱然曾看過系爭契約書，亦不
        能證明系爭契約書為被上訴人所書立。
      上訴人雖另提出系爭簽到表（參見原審卷第106頁及本
        院卷第49頁）為證，主張：被上訴人於系爭簽到表上之
        簽名與系爭契約書上之簽名相同，可證明系爭契約書確
        為被上訴人親自書立等語。惟系爭契約書既未據上訴人
        提出正本供查核，系爭契約書影本上之簽名縱然與系爭
        簽到表上之簽名相同，亦不能證明被上訴人曾書立系爭
        契約書。
      從而，系爭契約書既未據上訴人舉證證明為真正，上訴
        人自不得據以主張系爭本票係被上訴人為清償積欠上訴
        人之借款所簽發。
    (2)上訴人雖提出系爭印領清冊（參見原審卷第77頁）為證，
      主張：被上訴人於系爭印領清冊上之印文與系爭本票上之
      印文相同，系爭本票確為被上訴人親自簽發等語。然而，
      經並列比對系爭本票上之印文與系爭印領清冊上之被上訴
      人印文（如附件所示），兩者之筆劃勾勒特徵及結構位置
      均有不同，難認係被上訴人以同一印章所蓋，自難因系爭
      印領清冊上之印文為真正，而認系爭本票上之印文為真正
      。
    (3)系爭本票上之發票人簽名，經與被上訴人於原審95年3月
      21日言詞辯論期日當庭之簽名（參見原審卷第64頁）及系
      爭簽到表上被上訴人之簽名比對結果，其筆劃特徵與勾勒
      形式完全不同，系爭本票上之發票人簽名顯非被上訴人所
      親為。上訴人雖主張被上訴人刻意更改書寫方式，然未據
      舉證，亦難採信。
    (4)系爭本票上發票人之簽名及印文，既不能證明為被上訴人
      所親自簽署及蓋用，被上訴人主張：系爭本票非真正，其
      不負發票人之責任等語，為有理由，其請求確認系爭本票
      債權不存在，應予准許。
五綜上所述，被上訴人主張系爭本票非其所簽發，請求確認系爭
  本票債權不存在，為有理由，應予准許。原審判決確認上訴人
  所持有以被上訴人名義簽發之系爭本票債權不存在，核無違誤
  ，上訴意旨仍執前詞指摘原判決不當，求予廢棄，為無理由，
  應駁回其上訴。
六本件事證業已明確，兩造其餘攻擊、防禦方法及其他事證與主
  張，核對本件判斷不生影響，爰不一一論述，併此敘明。
七據上論結，本件上訴為無理由，依民事訴訟法第436條之1第3
  項、第449條第1 項、第78條，判決如主文。
中　　華　　民　　國　　96　　年　　4　　月　　17 　　日
                  民事第四庭  審判長法  官  林麗玲
                                    法  官  陳文正
                                    法  官  林玲玉
以上正本係照原本作成。
如對本判決上訴，須於判決送達後20日內向本院提出上訴狀，同
時表明上訴理由，上訴理由須以適用法規顯有錯誤且所涉及之法
律見解具有原則上之重要性為限，經本院許可後提起第3 審上訴
；如已於本判決宣示後送達前提起上訴者，應於判決送達後10日
內補具上訴理由（均須按他造當事人之人數附繕本）。
中　　華　　民　　國　　96　　年　　4　　月　　17 　　日
                                    書記官  江虹儀
